ACORDAO-COMPLETO-2383052

ACÓRDÃO 9016/2020 ATA 29/2020 - PRIMEIRA CÂMARA

VISTOS, relatados e discutidos estes autos de tomada de contas especial instaurada pela Superintendência Regional do Instituto Nacional de Colonização e Reforma Agrária em Belém/PA (SR-01/Incra) , em desfavor da Fundação Sócio-Ambiental do Nordeste Paraense (Fanep) , entidade convenente, e da Sra. Maria de Jesus dos Santos Lima, ex-Presidente da fundação (gestão de 2006-2008) , em razão da impugnação total de despesas, inexecução parcial do objeto e irregularidades na execução financeira e na prestação de contas dos Convênios 29000/2006 (Siafi 579381) , 31000/2006 (Siafi 579382) e 32000/2006 (Siafi 579383) , que objetivaram a implantação de projeto de recuperação e conservação de recursos naturais, como medida mitigadora, visando reverter o passivo ambiental em Área de Preservação Permanente (APP) e Reserva Legal (RL) , nos projetos de assentamento de reforma agrária denominados "Inácia", "Manoel Crecêncio de Souza" e "Maravilha", respectivamente.
ACORDAM os Ministros do Tribunal de Contas da União, reunidos em sessão da Primeira Câmara, em:
9.1. julgar irregulares as contas da Fundação Sócio-ambiental do Nordeste Paraense e da Sra. Maria de Jesus dos Santos Lima, com fundamento nos arts. 1º, inciso I, 16, inciso III, alínea "c", e § 2º, da Lei 8.443/1992 c/c os arts. 19 e 23, inciso III, da mesma Lei, e com os arts. 1º, inciso I, 209, inciso III e § 5º, 210 e 214, inciso III, do Regimento Interno deste Tribunal, e condená-las solidariamente ao pagamento das quantias a seguir especificadas, com a fixação do prazo de quinze dias, a contar da notificação, para comprovar, perante o Tribunal (art. 214, inciso III, alínea "a", do Regimento Interno) , o recolhimento da dívida aos cofres do Instituto Nacional de Colonização e Reforma Agrária (Incra) , atualizada monetariamente e acrescida dos juros de mora, calculados a partir da data discriminada, até a data do recolhimento, na forma prevista na legislação em vigor;
	
	Valor original (R$) 
	Data da ocorrência

	15.000,00
	2/1/2007

	25.000,00
	2/1/2007

	45.000,00
	2/1/2007

9.2. autorizar, desde logo, nos termos do art. 28, inciso II, da Lei 8.443/1992, a cobrança judicial da dívida caso não atendidas as notificações;
9.3. enviar cópia deste Acórdão ao Instituto Nacional de Colonização e Reforma Agrária e às responsáveis, para ciência; e
9.4. encaminhar cópia deste Acórdão à Procuradoria da República no Estado do Pará, nos termos do art. 16, § 3º, da Lei 8.443/1992, para adoção das medidas cabíveis.

Tomada de contas especial instaurada pela Superintendência Regional do Instituto Nacional de Colonização e Reforma Agrária em Belém/PA em razão da impugnação total de despesas, inexecução parcial do objeto e irregularidades na execução financeira e na prestação de contas dos Convênios que objetivaram a implantação de projeto de recuperação e conservação de recursos naturais, como medida mitigadora, visando reverter o passivo ambiental em Área de Preservação Permanente (APP) e Reserva Legal (RL), nos projetos de assentamento de reforma agrária denominados Inácia, Manoel Crecêncio de Souza e Maravilha, respectivamente.

Primeira Câmara

Fundação Sócio-Ambiental do Nordeste Paraense (Fanep).

3. Responsáveis: Fundação Sócio-Ambiental do Nordeste Paraense (CNPJ 02.599.286/0001-07); Maria de Jesus dos Santos Lima, ex-Presidente da Fanep (CPF XXX.008.332-XX).

13.1. Ministros presentes: Walton Alencar Rodrigues (Presidente), Benjamin Zymler e Bruno Dantas.
13.2. Ministro-Substituto convocado: Augusto Sherman Cavalcanti (Relator).
13.3. Ministro-Substituto presente: Weder de Oliveira.

AUGUSTO SHERMAN

Trata-se de tomada de contas especial instaurada pela Superintendência Regional do Instituto Nacional de Colonização e Reforma Agrária em Belém/PA (SR-01/Incra) , em desfavor da Fundação Sócio-Ambiental do Nordeste Paraense (Fanep) , entidade convenente, e da Sra. Maria de Jesus dos Santos Lima, ex-Presidente da fundação (gestão de 2006-2008) , em razão da impugnação total de despesas, inexecução parcial do objeto e irregularidades na execução dos Convênios 29000/2006 (Siafi 579381) , 31000/2006 (Siafi 579382) e 32000/2006 (Siafi 579383) , que objetivaram a implantação de projeto de recuperação e conservação de recursos naturais, como medida mitigadora, visando reverter o passivo ambiental em Área de Preservação Permanente (APP) e Reserva Legal (RL) , nos projetos de assentamento de reforma agrária denominados "Inácia", "Manoel Crecêncio de Souza" e "Maravilha", respectivamente.
2.	No restante do relatório, adoto a instrução da Secex/TCE, que foi endossada pelos dirigentes da unidade e pelo MP/TCU (peças 37/40) :
"HISTÓRICO
De plano, a despeito de a presente tomada de contas especial referir-se, inicialmente, a irregularidades constatadas no âmbito do Convênio 32000/2006 (Siafi 579383) , observou-se que o órgão instaurador, em Relatório de TCE 04/2015 (peças 8, p. 116-120, e 9, p. 1-52) , consignou, em sua análise conclusiva, mais dois convênios, sob os números 29000/2006 e 31000/2006, de modo a atender ao art. 6º, caput, inciso I, e § 1º, da IN/TCU 71/2012, sem que houvesse colacionado aos autos todos os respectivos documentos necessários ao exame técnico desta Corte de Contas, relacionados a esses instrumentos de repasses posteriormente incluídos, razão pela qual a Secex-TCE, em análise perfunctória consubstanciada na instrução preliminar de peça 13, trilhou o caminho da diligência com os seguintes contornos, ipssis litteris:
 diligenciar, com fundamento nos artigos 10, § 1º, e 11 da Lei 8.443/1992, c/c o art. 157 do Regimento Interno do TCU, a Superintendência Regional do Instituto Nacional de Colonização e Reforma Agrária em Belém/PA (SR-01/Incra) , para que, no prazo de 15 (quinze) dias, encaminhe os processos de TCE relativos aos convênios 29000/2006 - Siafi 579381 e 31000/2006 - Siafi 579383, constituídos no âmbito da SR-01/Incra, contendo:
 os documentos utilizados para demonstração da ocorrência de dano;
 as notificações remetidas aos responsáveis, acompanhadas dos respectivos avisos de recebimento ou de qualquer outro documento que demonstre a ciência dos responsáveis;
 os pareceres emitidos pelas áreas técnicas do Incra, incluída a análise das justificativas apresentadas pelos responsáveis; e
 outros documentos considerados necessários ao melhor julgamento da tomada de contas especial pelo TCU, tais como: termos de convênios, planos de trabalho, relatórios de vistoria, prestações de contas, etc.
Sendo assim, em cumprimento ao pronunciamento de unidade, de 9/7/2018 (peça 15) , foi promovida a diligência à Superintendência Regional do Instituto Nacional de Colonização e Reforma Agrária em Belém/PA, mediante o Ofício 671/2018-TCU/Secex-TCE, de 17/7/2018 (peça 16) , cujo recebimento em seus destinos ocorreu em 1º/8/2018, conforme evidenciado no aviso de peça 17. Em atendimento, a referida unidade jurisdicionada apresentou toda a documentação solicitada, a qual fora colacionada às peças 18-27.
Os objetos dos convênios em questão, todos celebrados com a Fundação Sócio-Ambiental do Nordeste Paraense (Fanep) , consistiram na implantação de projeto de recuperação e conservação de recursos naturais, como medida mitigadora, visando reverter o passivo ambiental em Área de Preservação Permanente (APP) e Reserva Legal (RL) , em diferentes projetos de assentamento de reforma agrária localizados no Estado do Pará, de Jurisdição da SR-01/PA, com os seguintes contornos:
Tabela 1 - Dados básicos dos convênios
	Convênio
	Objeto
	Vigência
	Valor (R$) 

	29000/2006
	Atender a 30 famílias no Projeto de Assentamento de Reforma Agrária 'Inácia'
	29/12/2006 a 28/12/2007
	33.929,42

	31000/2006
	Atender a 50 famílias no Projeto de Assentamento de Reforma Agrária 'Manoel Crecêncio de Souza'
	29/12/2006 a 28/12/2007
	55.858,84

	32000/2006
	Atender a 90 famílias no Projeto de Assentamento de Reforma Agrária 'Maravilha'
	29/12/2006 a 28/12/2007
	99.850,66

	Fonte: instrumentos de repasse (peças 3, p. 53-67, 20, p. 23-30, e 26, p. 49-56) .
Nota: o prazo estabelecido para a prestação final de todos os convênios foi de até sessenta dias após o término da vigência (peças 3, p. 63, 20, p. 29, e 26, p. 53) .

Não obstante o pactuado em cada ajuste celebrado, os recursos federais foram parcialmente repassados e liberados da seguinte forma:
Tabela 2 - Repasses do concedente
	Convênio
	Valor previsto (R$) 
	Ordem Bancária
	Data de emissão
	Data do crédito
	Valor liberado (R$) 

	29000/2006
	30.000,00
	2006OB904190
	29/12/2006
	2/1/2007
	15.000,00

	31000/2006
	50.000,00
	2006OB904192
	29/12/2006
	2/1/2007
	25.000,00

	32000/2006
	90.000,00
	2006OB904193
	29/12/2006
	2/1/2007
	45.000,00

	Fonte: ordens bancárias (peças 3, p. 73, 20, p. 33, e 26, p. 59) .

Em relação ao Convênio 29000/2006, conforme se extrai dos autos (peça 20) , o concedente fiscalizou o objeto em três oportunidades, cuja última vistoria in loco, ante as irregularidades constatadas, concluiu pela não liberação da segunda parcela e, ainda, pela checagem da prestação de contas apresentada pela Fanep, nos termos do 3º Relatório de Fiscalização e Monitoramento, de 28/12/2007 (peça 20, p. 47-52) .
Após análise da prestação de contas final, em 30/11/2010, favorável à impugnação total das despesas apresentadas pela convenente, no montante original de R$ 15.000,00 (peça 20, p. 87-92) , a Procuradoria Federal junto à SR-01/Incra concluiu, em 31/1/2011, que 'o CRT/PA N° 29.000/2006 não atendeu ao princípio básico do convênio a obtenção de um resultado comum através da união dos entes conveniados com o mesmo objetivo, no caso a recuperação e conservação de recursos naturais em área de preservação ambiental', nos termos da NOTA/PFE/INCRA/SR-01/Nº 10/2011 (peça 20, p. 94-101) .
Já no que diz respeito ao Convênio 31000/2006, durante a execução do ajuste, o concedente fiscalizou in loco o objeto em três momentos, cuja última supervisão e acompanhamento, ao relatar variadas irregularidades, pugnou pela não liberação da segunda parcela e, ainda, pela checagem da prestação de contas apresentada pela Fanep, nos termos do Relatório de Supervisão e Acompanhamento, emitido em 27/12/2007 (peça 26, p. 134-145) .
Ato contínuo, em análise conclusiva acerca do ajuste, o concedente, por intermédio de seu perito federal agrário, concluiu que as irregularidades detectadas impediram o alcance integral dos objetivos pactuados, manifestando-se dessa forma pela devolução total dos recursos até então liberados no valor de R$ 25.000,00, conforme o parecer técnico de 30/5/2008 (peça 26, p. 193-195) . 
Por derradeiro, no que tange ao Convênio 32000/2006, a SR-01/Incra fiscalizou in loco em três oportunidades para, ao final, sob o ponto de vista técnico, concluir que a Fanep não alcançou as metas, executou apenas 19% das atividades programadas, assim como apresentou prestação de contas parcial e final em desacordo com as normas aplicáveis e com graves irregularidades, segundos os relatórios e análises de peça 5, p. 13-21, 64-68 e 102-110.
A análise final da prestação de contas, por sua vez, concluiu pela impugnação integral dos recursos até então repassados, correspondente à importância original de R$ 45.000,00, nos termos do parecer técnico lavrado pelo perito federal agrário da SR-01/Incra, em 12/3/2009 (peça 6, p. 20-28) .
Em que pese emitido o Relatório Final de Tomada de Contas Especial relacionado à apuração decorrente do Convênio 32000/2006 (peça 6, p. 72-82) , o concedente observou que a apuração dos Convênios 29000/2006 e 31000/2006 contava com os mesmos responsáveis, e, dessa forma, enquadrava-se na disciplina do art. 6º, caput, inciso I, e § 1º, da IN/TCU 71/2012 (peça 8, p. 120) .
Sendo assim, caracterizadas as irregularidades e esgotadas as medidas administrativas internas sem a obtenção do ressarcimento do débito causado aos cofres da União, o órgão instaurador, em seu Relatório de Tomada de Contas Especial 4/2015 (peças 8, p. 116-120, e 9, p. 1-52) , com a indicação circunstanciada das providências adotadas pela autoridade administrativa no instrumento de repasse em questão, pugnou pela imputação de débito, no montante original de R$ 85.000,00, em caráter solidário, à Fundação Sócio-Ambiental do Nordeste Paraense, na qualidade de entidade convenente, e a Sra. Maria de Jesus dos Santos Lima, na condição de presidente da referida fundação (gestão 2005-2007) , em razão da inexecução total ou parcial dos projetos de recuperação e conservação de recursos naturais vinculados aos projetos de assentamento de reforma agrária previstos nos Convênios 29000/2006 (Siafi 579381) , 31000/2006 (Siafi 579383) e 32000/2006 (Siafi 579383) .
Consoante demonstrado nos quadros de peça 9, p. 28-34, todos os responsáveis arrolados foram devidamente notificados pela SR-01/Incra acerca da impugnação do objeto em tela, em caráter solidário, requerendo a devolução dos recursos, assim como apresentaram suas defesas e justificativas as quais foram devidamente analisadas pelo órgão instaurador.
O Relatório de Auditoria 16/2017 (peça 9, p. 68-70) contém a devida manifestação acerca dos quesitos mencionados no art. 4º, inciso V e § 1º, da Instrução Normativa - TCU 71, de 28 de novembro de 2012, tendo concluído aquela instância de controle pela irregularidade das presentes contas com os mesmos contornos, conforme Certificado de Auditoria (peça 9, p. 71-72) e Parecer do Dirigente do Órgão de Controle Interno (peça 9, p. 73-74) .
Em Pronunciamento Ministerial de peça 9, p. 77, o Ministro de Estado Chefe da Casa Civil da Presidência da República, na forma do art. 52, da Lei 8.443, de 16 de julho de 1992, atesta haver tomado conhecimento das conclusões do Controle Interno acerca da irregularidade das presentes contas.
Uma vez remetidos os autos a este Tribunal para fins de apreciação e julgamento, em sede de instrução preliminar (peça 28) e pronunciamentos convergentes exarados pela unidade técnica (peças 29-30) , após a análise conclusiva acerca da apuração dos fatos, identificação dos responsáveis e quantificação do dano para fins de ressarcimento, concluiu-se, no entanto, pela inexecução parcial dos projetos de recuperação e conservação de recursos naturais vinculados aos projetos de assentamento de reforma agrária previstos nos Convênios 29000/2006, 31000/2006 e 32000/2006, celebrados entre o Incra e a Fanep, com imprestabilidade total da fração executada, no montante original de R$ 85.000,00.
Partindo dessa premissa, procedeu-se ao devido enquadramento da entidade convenente e de sua presidente entre os anos de 2006 e 2008, para fins de citação solidária com os elementos que caracterizam a responsabilização na forma configurada na matriz acosta na preliminar de peça 23, p. 13, e transcrita no Apêndice I desta instrução.
Sendo assim, em cumprimento ao pronunciamento de unidade, de 23/1/2018 (peça 30) , foram promovidas as citações dos arrolados com os seguintes contornos:
Tabela 3 - Citação dos responsáveis
	Responsável
	Expediente
	Data da ciência

	Fundação Sócio-Ambiental do Nordeste Paraense
	Ofício 231/2019-TCU/Secex-TCE (peça 32) 
	22/2/2019 (cf. aviso de recebimento de peça 33) 

	Sra. Maria de Jesus dos Santos Lima
	Ofício 230/2019-TCU/Secex-TCE (peça 31) 
	25/2/2019 (cf. aviso de recebimento de peça 34) 

	Fonte: processo TC Processo 025.341/2017-0.

Não obstante, apesar de devidamente notificados, compulsando os autos, observa-se que os responsáveis epigrafados quedaram-se silentes e, desta forma, não se manifestaram quanto às irregularidades a eles apontadas.
Assim, autos foram, então, encaminhados à unidade técnica para fins de instrução e consequente apreciação no mérito pelo Tribunal, após a prévia manifestação do Parquet de Contas.
EXAME TÉCNICO
Da validade das notificações
Preliminarmente, cumpre tecer breves considerações sobre a forma como são realizadas as comunicações processuais no TCU. A esse respeito, destacam-se o art. 179, do Regimento Interno do TCU (Resolução 155, de 4/12/2002) e o art. 4º, inciso III, § 1º, da Resolução TCU 170, de 30 de junho de 2004, in verbis:
Art. 179. A citação, a audiência ou a notificação, bem como a comunicação de diligência, farse-ão:
I - mediante ciência da parte, efetivada por servidor designado, por meio eletrônico, fac-símile, telegrama ou qualquer outra forma, desde que fique confirmada inequivocamente a entrega da comunicação ao destinatário;
II - mediante carta registrada, com aviso de recebimento que comprove a entrega no endereço do destinatário;
III - por edital publicado no Diário Oficial da União, quando o seu destinatário não for localizado
 (...) 
Art. 3º As comunicações serão dirigidas ao responsável, ou ao interessado, ou ao dirigente de órgão ou entidade, ou ao representante legal ou ao procurador constituído nos autos, com poderes expressos no mandato para esse fim, por meio de:
I - correio eletrônico, fac-símile ou telegrama;
II - servidor designado;
III - carta registrada, com aviso de recebimento;
IV - edital publicado no Diário Oficial da União, quando o seu destinatário não for localizado, nas hipóteses em que seja necessário o exercício de defesa'.
Art. 4º. Consideram-se entregues as comunicações:
I - efetivadas conforme disposto nos incisos I e II do artigo anterior, mediante confirmação da ciência do destinatário;
II - realizadas na forma prevista no inciso III do artigo anterior, com o retorno do aviso de recebimento, entregue comprovadamente no endereço do destinatário;
III - na data de publicação do edital no Diário Oficial da União, quando realizadas na forma prevista no inciso IV do artigo anterior.
§ 1º O endereço do destinatário deverá ser previamente confirmado mediante consulta aos sistemas disponíveis ao Tribunal ou a outros meios de informação, a qual deverá ser juntada ao respectivo processo.
 (...) 
Bem se vê, portanto, que a validade da citação via postal não depende de que o aviso de recebimento seja assinado pelo próprio destinatário da comunicação, o que dispensa, no caso em tela, a entrega do AR em 'mãos próprias'. A exigência da norma é no sentido de o Tribunal verificar se a correspondência foi entregue no endereço correto, residindo aqui a necessidade de certeza inequívoca. 
Não é outra a orientação da jurisprudência do TCU, conforme se verifica dos julgados a seguir transcritos:
São válidas as comunicações processuais entregues, mediante carta registrada, no endereço correto do responsável, não havendo necessidade de que o recebimento seja feito por ele próprio (Acórdão 3648/2013-TCU-Segunda Câmara, Relator Ministro JOSÉ JORGE) ;
É prescindível a entrega pessoal das comunicações pelo TCU, razão pela qual não há necessidade de que o aviso de recebimento seja assinado pelo próprio destinatário. Entregandose a correspondência no endereço correto do destinatário, presume-se o recebimento da citação. (Acórdão 1019/2008-TCU-Plenário, Relator Ministro BENJAMIN ZYMLER) ;
As comunicações do TCU, inclusive as citações, deverão ser realizadas mediante Aviso de Recebimento - AR, via Empresa Brasileira de Correios e Telégrafos, bastando para sua validade que se demonstre que a correspondência foi entregue no endereço correto. (Acórdão 1526/2007-TCU-Plenário, Relator Ministro AROLDO CEDRAZ) .
A validade do critério de comunicação processual do TCU foi referendada pelo Supremo Tribunal Federal, nos termos do julgamento do MS-AgR 25.816/DF, por meio do qual se afirmou a desnecessidade da ciência pessoal do interessado, entendendo-se suficiente a comprovação da entrega do 'AR' no endereço do destinatário:
EMENTA: AGRAVO REGIMENTAL. MANDADO DE SEGURANÇA. DESNECESSIDADE DE INTIMAÇÃO PESSOAL DAS DECISÕES DO TRIBUNAL DE CONTAS DA UNIÃO. ART. 179 DO REGIMENTO INTERNO DO TCU. INTIMAÇÃO DO ATO IMPUGNADO POR CARTA REGISTRADA, INICIADO O PRAZO DO ART. 18 DA LEI nº 1.533/51 DA DATA CONSTANTE DO AVISO DE RECEBIMENTO. DECADÊNCIA RECONHECIDA. AGRAVO IMPROVIDO.
O envio de carta registrada com aviso de recebimento está expressamente enumerado entre os meios de comunicação de que dispõe o Tribunal de Contas da União para proceder às suas intimações.
O inciso II do art. 179 do Regimento Interno do TCU é claro ao exigir apenas a comprovação da entrega no endereço do destinatário, bastando o aviso de recebimento simples.
No caso vertente, as citações da Fundação Sócio-Ambiental do Nordeste Paraense e da Sra. Maria de Jesus dos Santos Lima foram efetuadas por meio do endereço proveniente de pesquisa realizada pelo TCU no Sistema CPF/CNPJ da Receita Federal, conforme evidenciado nos expedientes (peças 31-32) , nos avisos de recebimento (peças 33-34) e nas respectivas consultas colacionadas aos autos (peças 35-36) .
Verifica-se, pois, que ambos os responsáveis foram notificados, mediante ofícios de citação, de forma bastante zelosa, razão pela qual se comprova devidamente a entrega dos respectivos expedientes em consonância com a lei e a jurisprudência aplicáveis.
Superada a análise acerca da validade das notificações, transcorrido o prazo regimental fixado e mantendo-se inertes os aludidos responsáveis, impõe-se que sejam considerados revéis, dando-se prosseguimento ao processo, com fulcro no art. 12, § 3º, da Lei 8.443, de 16 de julho de 1992.
Nos processos do TCU, a revelia não leva à presunção de que seriam verdadeiras todas as imputações levantadas contra os responsáveis, diferentemente do que ocorre no processo civil, em que a revelia do réu opera a presunção da verdade dos fatos narrados pelo autor. Dessa forma, a avaliação da responsabilidade do agente não pode prescindir da prova existente no processo ou para ele carreada.
Ao não apresentar sua defesa, a Fundação Sócio-Ambiental do Nordeste Paraense e a Sra. Maria de Jesus dos Santos Lima deixaram de produzir prova da regular aplicação dos recursos sob suas responsabilidades, em afronta às normas que impõem aos gestores públicos a obrigação legal de, sempre que demandados pelos órgãos de controle, apresentar os documentos que demonstrem a correta utilização das verbas públicas, a exemplo do contido no art. 93 do Decreto-Lei 200/67: 'Quem quer que utilize dinheiros públicos terá de justificar seu bom e regular emprego na conformidade das leis, regulamentos e normas emanadas das autoridades administrativas competentes.'
Com efeito, conforme análises empreendidas na fase interna e pela unidade técnica deste Tribunal no bojo da preliminar de peça 28, nos presentes autos constatou-se a inexecução parcial dos projetos de recuperação e conservação de recursos naturais vinculados aos projetos de assentamento de reforma agrária previstos nos Convênios 29000/2006, 31000/2006 e 32000/2006, com imprestabilidade total da fração executada, ocasionando, dessa forma, dano erário equivalente ao montante total repassado.
Mesmo as alegações de defesa não sendo apresentadas, considerando o princípio da verdade real que rege esta Corte, procura-se buscar, em manifestações dos responsáveis na fase interna desta Tomada de Contas Especial, argumentos que possam ser aproveitados em favor deles. No entanto, a despeito de notificados durante a fase apuratória, acerca do prejuízo aos cofres públicos configurado em cada ajuste, para apresentação de justificativas com vistas ao afastamento das irregularidades detectadas pelo tomador, da mesma forma, não houve manifestação.
Em se tratando de processo em que a parte interessada não se manifestou acerca das irregularidades imputadas, não há elementos para que se possa efetivamente aferir e reconhecer a ocorrência de boa-fé na conduta da responsável, podendo este Tribunal, desde logo, proferir o julgamento de mérito pela irregularidade das contas, conforme nos termos dos §§ 2º e 6º do art. 202 do Regimento Interno do TCU.
Nesse sentido, são os Acórdão 2064/2011-TCU-Primeira Câmara, da relatoria do Ministro Ubiratan Aguiar; 6.182/2011-TCU-1ª Câmara, da relatoria do Ministro Weber de Oliveira; 4.072/2010-TCU-1ª Câmara, da relatoria do Ministro Valmir Campelo; 1.189/2009-TCU-1ª Câmara, da relatoria do Ministro Marcos Bemquerer; e 731/2008-TCU-Plenário, da relatoria do Ministro Aroldo Cedraz; dentre outros.	
Por derradeiro, no que se refere à ocorrência da prescrição da pretensão punitiva, consoante o incidente de uniformização de jurisprudência deliberado no Acórdão 1441/2016-TCU-Plenário, da relatoria do Ministro Benjamin Zymler, aplica-se o prazo prescricional de dez anos previsto no art. 205 do Código Civil vigente, a contar da data de ocorrência do fato tido por irregular.
No presente caso, os atos irregulares foram praticados em 27/12/2007, 28/12/2007 e 23/5/2008 adotando-se como parâmetro o momento em que ocorreu a detecção das irregularidades tratada nestes autos no âmbito dos três convênios em discussão, caracterizada pela inexecução parcial dos objetos com imprestabilidade total da fração executada, nos termos dos relatórios expedidos pelo Incra (peça 5, p. 102-110, peça 20, p. 47-52, e peça 26, p. 134-145) . Já o ato que ordenou a citação dos arrolados ocorreu em 23/1/2019 (peça 30) , operando-se, no entanto, o transcurso de dez anos entre esse ato e os fatos impugnados.
Sendo assim, configurado o esgotamento do prazo prescricional, deve-se reconhecer no presente processo, com fundamento no art. 205 do Código Civil vigente, a prescrição da ação punitiva por parte deste Tribunal.
Destarte, desde logo, devem as contas da Fundação Sócio-Ambiental do Nordeste Paraense e da Sra. Maria de Jesus dos Santos Lima ser julgadas irregulares, nos termos do art. 202, § 6º, do Regimento Interno do TCU, procedendo-se à condenação em débito solidariamente, sem a imposição de multa.
CONCLUSÃO
Em face da análise promovida, conclui-se que os atos praticados pela Fundação Sócio-Ambiental do Nordeste Paraense e pela Sra. Maria de Jesus dos Santos Lima configuraram dano aos cofres públicos federais, devido à inexecução parcial dos projetos de recuperação e conservação de recursos naturais vinculados aos projetos de assentamento de reforma agrária previstos nos Convênios 29000/2006, 31000/2006 e 32000/2006, firmados com o Instituto Nacional de Colonização e Reforma Agrária, com imprestabilidade total da fração executada, no montante original de R$ 85.000,00.
Configurada a revelia frente à citação deste Tribunal e inexistindo comprovação da boa e regular aplicação dos recursos transferidos, é medida que se impõe dar seguimento ao processo proferindo o julgamento com os elementos até aqui presentes.
No tocante à aferição quanto à ocorrência de boa-fé na conduta dos responsáveis, conforme determina o § 2º do art. 202 do Regimento Interno deste Tribunal, em se tratando de processo em que partes interessadas não se manifestaram acerca das irregularidades imputadas, não há elementos para que se possa efetivamente reconhecê-la, podendo esta Corte de Contas, desde logo, proferir julgamento de mérito pela irregularidade das contas, nos termos do § 6º de mesma norma regimental.
Ademais, ao examinar a responsabilidade da pessoa jurídica de direito privado, deve-se avaliar, em regra, a boa-fé da conduta de seus administradores, uma vez que os atos destes obrigam a pessoa jurídica, desde que exercidos nos limites dos poderes definidos no ato constitutivo da entidade.
No caso ora em exame, em se tratando de processos atinentes à observância da accountability pública, como condição imposta a uma entidade de demonstrar que administrou ou controlou os recursos a ela confiados em conformidade com os termos segundo os quais lhe foram entregues, a boa-fé não pode ser presumida, devendo ser demonstrada e comprovada a partir dos elementos que integram os autos, não sendo possível reconhecê-la, portanto.
Tal interpretação decorre da compreensão de que, relativamente à fiscalização dos gastos públicos, privilegia-se como princípio básico a inversão do ônus da prova, pois cabe ao gestor comprovar a boa aplicação dos dinheiros e valores públicos sob sua responsabilidade.
Destarte, nos termos do art. 202, § 6º, do Regimento Interno do TCU, desde logo, devem as contas da Fundação Sócio-Ambiental do Nordeste Paraense e da Sra. Maria de Jesus dos Santos Lima ser julgadas irregulares, procedendo-se à condenação em débito, com, no entanto, o reconhecimento de ofício da prescrição da ação punitiva por parte deste Tribunal, com fundamento no art. 205 do Código Civil vigente e consoante o incidente de uniformização de jurisprudência deliberado no Acórdão 1441/2016-TCU-Plenário, da relatoria do Ministro Benjamin Zymler.
PROPOSTA DE ENCAMINHAMENTO
Diante do exposto, submetem-se os autos à consideração superior, propondo ao Tribunal:
 considerar revéis a Fundação Sócio-Ambiental do Nordeste Paraense (CNPJ: 02.599.286/0001-07) e a Sra. Maria de Jesus dos Santos Lima (CPF: XXX.008.332-XX) , com fundamento no § 3º, art. 12, Lei 8.443, de 16 de julho de 1992;
 com fundamento nos arts. 1º, inciso I, 16, inciso III, alínea 'c' e § 2º, da Lei 8.443/1992 c/c os arts. 19 e 23, inciso III, da mesma Lei, e com arts. 1º, inciso I, 209, inciso III e § 5º, 210 e 214, inciso III, do Regimento Interno deste Tribunal, que sejam julgadas irregulares as contas da Fundação Sócio-Ambiental do Nordeste Paraense (CNPJ: 02.599.286/0001-07) , entidade convenente, e da Sra. Maria de Jesus dos Santos Lima (CPF: XXX.008.332-XX) , na condição de presidente da fundação (gestão 2006-2008) ; e condená-las ao pagamento das quantias a seguir especificadas, com a fixação do prazo de quinze dias, a contar da notificação, para comprovarem, perante o Tribunal (art. 214, inciso III, alínea 'a', do Regimento Interno) , o recolhimento da dívida aos cofres do Instituto Nacional de Colonização e Reforma Agrária, atualizada monetariamente e acrescida dos juros de mora, calculados a partir da data discriminada, até a data do recolhimento, na forma prevista na legislação em vigor;
	Valor original (R$) 
	Data da ocorrência

	15.000,00
	2/1/2007

	25.000,00
	2/1/2007

	45.000,00
	2/1/2007

Valor atualizado até 25/1/2019	: R$ 165.826,50
 autorizar, desde logo, nos termos do art. 28, inciso II, da Lei 8.443/1992, a cobrança judicial da dívida caso não atendidas as notificações;
 autorizar o pagamento da dívida da Fundação Sócio-Ambiental do Nordeste Paraense (CNPJ: 02.599.286/0001-07) e da Sra. Maria de Jesus dos Santos Lima (CPF: XXX.008.332-XX)  em até 36 parcelas mensais e consecutivas, nos termos do art. 26 da Lei 8.443/1992 c/c o art. 217 do Regimento Interno, fixando-lhe o prazo de quinze dias, a contar do recebimento da notificação, para comprovar perante o Tribunal o recolhimento da primeira parcela, e de trinta dias, a contar da parcela anterior, para comprovar o recolhimento das demais parcelas, devendo incidir sobre cada valor mensal, atualizado monetariamente, os juros de mora devidos, na forma prevista na legislação em vigor;
 alertar às responsáveis que a falta de comprovação do recolhimento de qualquer parcela importará no vencimento antecipado do saldo devedor, nos termos do § 2º do art. 217 do Regimento Interno deste Tribunal;
 enviar cópia do acórdão que vier a ser proferido ao Instituto Nacional de Colonização e Reforma Agrária e às responsáveis para ciência, informando que a deliberação, acompanhada do relatório e voto que a fundamentarem, estará disponível para consulta no endereço www.tcu.gov.br/acordaos, além de esclarecer que, caso requerido, o TCU poderá fornecer as correspondentes cópias, em mídia impressa, aos interessados e aos responsáveis arrolados nestes autos;
 encaminhar cópia da deliberação, bem como do relatório e do voto que a fundamentarem, ao Procurador-Chefe da Procuradoria da República no Estado do Pará, nos termos do § 3º do art. 16 da Lei 8.443/1992 c/c o § 7º do art. 209 do Regimento Interno do TCU, para adoção das medidas que entender cabíveis."
	É o relatório.

não há

Procurador Rodrigo Medeiros de Lima.

TOMADA DE CONTAS ESPECIAL. CONVÊNIOS PARA IMPLANTAÇÃO DE PROJETOS DE RECUPERAÇÃO E CONSERVAÇÃO DE RECURSOS NATURAIS EM ASSENTAMENTOS. IMPUGNAÇÃO DE DESPESAS. INEXECUÇÃO PARCIAL E IRREGULARIDADES NA FRAÇÃO EXECUTADA. CITAÇÃO. REVELIA. INEXECUÇÃO PARCIAL COM IMPRESTABILIDADE DA FRAÇÃO EXECUTADA. CONTAS IRREGULARES. DÉBITO. CIÊNCIA.

TOMADA DE CONTAS ESPECIAL (TCE)

Secretaria de Controle Externo de Tomada de Contas Especial (SecexTCE).

Trata-se de tomada de contas especial instaurada pela Superintendência Regional do Instituto Nacional de Colonização e Reforma Agrária em Belém/PA (SR-01/Incra) , em desfavor da Fundação Sócio-Ambiental do Nordeste Paraense (Fanep) , entidade convenente, e da Sra. Maria de Jesus dos Santos Lima, ex-Presidente da fundação (gestão de 2006-2008) , em razão da impugnação total de despesas, inexecução parcial do objeto e irregularidades na execução financeira e na prestação de contas dos Convênios 29000/2006 (Siafi 579381) , 31000/2006 (Siafi 579382) e 32000/2006 (Siafi 579383) , que objetivaram a implantação de projeto de recuperação e conservação de recursos naturais, como medida mitigadora, visando reverter o passivo ambiental em Área de Preservação Permanente (APP) e Reserva Legal (RL) , nos projetos de assentamento de reforma agrária denominados "Inácia", "Manoel Crecêncio de Souza" e "Maravilha", respectivamente.
2.	Os três convênios vigoraram de 29/12/2006 a 28/12/2007. 
3.	Os recursos federais foram parcialmente liberados em 2/1/2007, nos valores de R$ 15.000,00 (Convênio 29000/2006) , R$ 25.000,00 (Convênio 31000/2006) e R$ 45.000,00 (Convênio 32000/2006) .
4.	A instauração desta TCE decorreu da impugnação total de despesas, conforme levantado a partir de vistorias in loco e de análise das prestações de contas, nos seguintes moldes:
	a) Convênio 29000/2006 (peça 20) :
	a.1) as vistorias realizadas em abril, novembro e dezembro de 2007 registraram que a assistência técnica foi prestada em níveis insuficientes, que a atividade de capacitação foi executada parcialmente, que faltavam insumos e materiais, que as mudas foram fornecidas em época de plantio inadequada e eram de baixa qualidade, que as espécies florestais previstas no projeto haviam sido substituídas e que os objetivos não foram cumpridos; 
	a.2) a prestação de contas continha irregularidades como divergências e lacunas na relação de pagamentos; notas fiscais com datas incompatíveis com os pagamentos lançados; apresentação de recibos sem valor fiscal; e, valor total dos recibos inferior aos recursos gastos; 
	b) Convênio 31000/2006 (peças 21 e 22) :
	b.1) as vistorias realizadas em maio, julho e dezembro de 2007 relataram a má qualidade das mudas recebidas; a época de plantio inapropriada; a perda de mudas e aves fornecidas; o não fornecimento de insumos e materiais; a falta ou a insuficiência de assistência técnica; a realização deficiente de capacitação de assentados (sem comprovação de frequência e sem comprovação da carga horária e do fornecimento de material didático) , bem como o não cumprimento dos objetivos avençados;
	b.2) foram constatados pagamentos a diversos fornecedores com o mesmo cheque, ausência de extratos bancários e ocorrência de saques em espécie (fls. 263/267 e 337-peça 23) ;  
	c) Convênio 32000/2006 (peças 02/09) :
	c.1) as vistorias realizadas em abril, setembro e dezembro de 2007 concluíram que a entidade não vinha cumprindo o objeto avençado, pois não fornecera aos assentados assistência técnica, nem insumos para implantação de galinheiros, colmeias e plantações agroecológicas; em dezembro, os gastos realizados atingiram 19% dos recursos, sem que esse percentual correspondesse a igual percentual de execução das atividades programadas; 
	c.2) os documentos de prestação de contas continham distorções, como beneficiários que alegaram não terem fornecido o material declarado ou não terem prestado o serviço, conforme o caso; outros beneficiários que alegaram não terem recebido os cheques que lhes foram atribuídos ou que não reconheceram as assinaturas apostas; e, pagamento indevido a técnico vinculado a outro projeto.
5.	Como conclusão geral, a Superintendência do Incra no Pará entendeu que restaram imprestáveis as partes executadas no âmbito dos três convênios.
6.	Em janeiro de 2019, este Tribunal promoveu a citação solidária da Fanep e da Sra. Maria de Jesus dos Santos Lima, Presidente da entidade à época dos fatos, pelos valores integrais repassados, sob o fundamento da inexecução parcial dos projetos com imprestabilidade total da fração executada. 
7.	Caracterizada a revelia e a ausência de comprovação da boa-fé, a SecexTCE elaborou proposta de julgamento pela irregularidade das contas e condenação das responsáveis em débito. 
8.	Ressalte-se que, no caso, operou-se a prescrição da pretensão punitiva.
9.	Conforme ficou evidenciado nos autos, a gestora e a entidade convenente deixaram de adotar as providências cabíveis para corrigir as graves irregularidades físicas e financeiras constatadas pelo Incra ao longo da execução dos convênios. Essa conduta omissiva concorreu para a concretização de dano ao erário, uma vez que os recursos foram despendidos sem que os objetivos avençados tenham sido alcançados e sem que as parcelas realizadas pudessem ter aproveitamento. 
10.	Portanto, manifesto-me de acordo com o encaminhamento formulado pela SecexTCE e endossado pelo MP/TCU, incorporando as análises da unidade técnica às razões de decidir.   
	Ante o exposto, manifesto-me por que o Tribunal aprove o acórdão que ora submeto à deliberação deste Colegiado.
TCU, Sala das Sessões Ministro Luciano Brandão Alves de Souza, em 25 de agosto de 2020.
AUGUSTO SHERMAN CAVALCANTI 
Relator